【裁判字號】    97,易,421
【裁判日期】    970528
【裁判案由】    恐嚇取財
【裁判全文】
臺灣板橋地方法院刑事判決               97年度易字第421號
公  訴  人  臺灣板橋地方法院檢察署檢察官
被      告  乙○○
選任辯護人  甲○○律師
上列被告因恐嚇取財案件，經檢察官提起公訴（96年度偵字第19
080號），本院判決如下：
    主  文
乙○○幫助意圖為自己不法之所有，以恐嚇使人將本人之物交付
未遂，累犯，處有期徒刑伍月，如易科罰金，以新臺幣壹仟元折
算壹日。
    事  實
一、乙○○前因違反商標法案件，經臺灣臺北地方法院以九十一
    年度簡字第一六二四號判決判處有期徒刑五月確定，於民國
    九十二年四月二十五日易科罰金執行完畢。詎其猶不知悛悔
    警惕，雖能預見提供金融機構帳戶存摺、金融卡及密碼供他
    人使用，將可供恐嚇取財犯罪者，作為恐嚇他人將款項匯入
    該帳戶之用，而幫助他人恐嚇取財犯罪，仍基於幫助他人實
    施恐嚇取財犯罪之不確定故意，於九十六年一月間某日，在
    臺北市萬華區西門町附近某旅社內，將其在臺灣郵政股份有
    限公司三張犁郵局所開立帳號0000000000000
    0號帳戶之存摺、金融卡、密碼及印章，提供予真實姓名年
    籍不詳綽號「小胖」之成年男子及所屬犯罪集團成年成員執
    充恐嚇他人財物使用。迨於同年七月十日下午二時四十分許
    ，陳金欉所有之車牌號碼ＹＲ－五三六二號營業小貨車及車
    內貨物，在臺北縣三重市○○街十五號前遭竊後，上開犯罪
    集團之某不詳成年男性成員即基於恐嚇取財之犯意，於同年
    七月十六日下午三時十七分許，撥打電話至陳金欉位在臺北
    縣五股鄉之公司，向陳金欉恫稱：若不於當日下午五時前匯
    款新臺幣（下同）五萬元至乙○○之上開郵局帳戶，將不返
    還其所有之上開營業小貨車及貨物，後果自行負責云云，以
    此客觀上足以使人心生畏懼之手段，恐嚇陳金欉，經陳金欉
    立刻報警處理，而未得逞，嗣經警循線追查，始悉上情。
二、案經臺北縣政府警察局蘆洲分局報告臺灣板橋地方法院檢察
    署檢察官偵查起訴。
    理  由
壹、有關證據能力部分：
一、按傳聞法則之重要理論依據，在於傳聞證據未經當事人之反
    對詰問予以核實，乃予排斥，惟若當事人已放棄對原供述人
    之反對詰問權，於法院審判時表明同意該等傳聞證據可作為
    證據，基於證據資料愈豐富，愈有助於真實發現之理念，並
    貫徹刑事訴訟法修法加重當事人進行主義之精神，確認當事
    人對於證據能力有處分權之制度，傳聞證據經當事人同意作
    為證據，法院認為適當者，亦得為證據。另當事人於調查證
    據時，對於傳聞證據表示「沒有意見」、「對於證據調查無
    意見」，而未於言詞辯論終結前聲明異議，應視為已有將該
    等傳聞證據採為證據之同意，此刑事訴訟法第一百五十九條
    之五定有明文。
二、查本案所引之下列證據，均未據被告乙○○及辯護人否認其
    證據能力，亦未於本案言詞辯論終結前聲明異議（辯護人於
    本院準備程序時雖主張證人陳金欉之證詞無證據能力，惟嗣
    已表明對於證人陳金欉之證詞不爭執其證據能力，被告及辯
    護人並於本院審理時，表示對於證人陳金欉之證詞無意見）
    ，則本院審酌該等證據並無違法取證或證明力顯然過低之情
    事，均得採為證據。
貳、實體部分：
一、犯罪事實之認定：
  (一)訊據被告乙○○固坦承將上開帳戶之存摺、金融卡及印章交
    予真實姓名年籍不詳綽號「小胖」之成年男子使用之事實，
    惟矢口否認有何幫助恐嚇取財犯行，辯稱：伊因為同情「小
    胖」所以將存摺等物交給「小胖」使用，沒有犯罪的故意云
    云；選任辯護人為被告辯護稱：1.證人即被害人陳金欉於偵
    查中證稱「我知道歹徒是要錢，所以也不會覺得害怕」，故
    被害人並未心生畏怖，如何能謂被害人有遭恐嚇取財，進而
    對被告繩以幫助犯之罪；2.被告患有氣喘、癲癇等疾病，較
    不能作周全之思考，容易為人所騙，其將存摺等物交予「小
    胖」使用，純係基於同情云云。
  (二)經查：
  1.被告確於九十四年六月二十七日向臺灣郵政股份有限公司三
    張犁郵局申請設立帳號00000000000000號帳
    戶，嗣於九十六年一月間某日，在臺北市萬華區西門町附近
    某旅社內，將其上開帳戶之存摺、金融卡、密碼及印章，提
    供予真實姓名年籍不詳綽號「小胖」之成年男子使用之事實
    ，業據被告於本院準備程序及審理時坦承在卷，並有郵局局
    號帳號查詢客戶基本資料表一份在卷可憑。
  2.又證人即被害人陳金欉之上開車輛遭竊後，證人陳金欉即於
    上揭時地遭前述犯罪集團不詳成年男性成員透過電話恫稱：
    若不於當日下午五時前匯款五萬元至被告之上開郵局帳戶，
    將不返還其所有之上開營業小貨車及貨物，後果自行負責云
    云，以此客觀上足以使人心生畏懼之言語恐嚇，然經陳金欉
    立刻報警處理，而未得逞等情，亦據證人陳金欉於警詢及偵
    查時證述甚詳（見偵查卷第七頁以下、偵查卷第十九頁以下
    ），並有臺北縣政府警察局三重分局受理各類案件紀錄表、
    受理刑事案件報案三聯單及臺北縣政府警察局車輛尋獲電腦
    輸入單各一份存卷可稽，足認被告之上開帳戶確由某犯罪集
    團成員持有使用，並恐嚇被害人將款項匯入，甚為明確。
  3.被告雖否認有幫助恐嚇取財犯罪之故意，並以前詞置辯，但
    查：
  (1)按刑法上之故意，分為直接故意（確定故意）與間接故意（
    不確定故意），行為人對於構成犯罪之事實，明知並有意使
    其發生者為直接故意，行為人對於構成犯罪之事實，預見其
    發生而其發生並不違背其本意者為間接故意，間接故意與有
    認識的過失之區別，在於二者對構成犯罪之事實雖均預見其
    能發生，但前者對其發生並不違背其本意，後者則確信其不
    發生。又衡諸常情，於金融機構開設帳戶，請領存摺、金融
    卡乙事，係針對個人身分之社會信用而予以資金流通，具有
    強烈之屬人性；而金融帳戶為個人理財之工具，申請開設金
    融帳戶並無任何特殊限制，且一人得在不同金融機構申請數
    個存款帳戶使用，此乃眾所週知之事，則依一般人社會經驗
    ，若遇有人不以自己名義申請開戶使用，反而使用他人之金
    融帳戶供己使用，均應知他人要求提供帳戶，係欲藉該帳戶
    取得不法犯罪所得，且欲以之隱匿帳戶內資金實際取得人之
    身分；況邇來不法犯罪者常利用他人之金融機構帳戶恐嚇他
    人財物之案例層出不窮，此業經媒體、警察機關、金融機構
    為普遍之宣導，是依一般成年人之日常生活客觀經驗，對於
    提供個人金融機構帳戶供他人使用，將可供不法犯罪者作為
    恐嚇他人財物之用，而幫助他人犯恐嚇取財犯罪等情，應有
    所預見，本案被告為年近不惑之成年人，對此自難諉為不知
    ，是被告應可預見其將帳戶提供予他人，可能幫助他人從事
    恐嚇取財犯罪，則其顯具有幫助他人犯罪之不確定故意甚明
    。至被告雖辯稱其患有氣喘、癲癇等疾病，較不能作周全之
    思考，容易為人所騙，無犯罪之故意云云，然觀之被告於本
    院準備程序及審理時，就其將存摺等物借予他人使用之過程
    ，供述清楚，記憶清晰，應答如流，足見其於行為時並無因
    精神障礙或其他心智缺陷，致不能辨識其行為違法或欠缺依
    其辨識而行為之能力，或該等能力有顯著減低之情形，則縱
    被告確實患有氣喘、癲癇等疾病，亦難認其辨識能力有較常
    人顯著減低之情形，是被告以上開情詞置辯，顯屬卸責之詞
    ，不足採信。
  (2)又按刑法第三百四十六條第一項之恐嚇取財罪，其所謂恐嚇
    ，指凡一切言語、舉動足以使人生畏怖心者均屬之，而該言
    語或舉動是否足以使他人生畏怖心，應依社會一般觀念衡量
    之，如行為人之言語、舉動，依社會一般觀念，均認係惡害
    之通知，而足以使人生畏怖心時，縱被害人心理狀態特別，
    不因而畏怖，仍不能不認為行為人已著手實行恐嚇取財犯行
    ，自應成立該罪之未遂犯（最高法院八十四年度台上字第八
    一三號判決意旨可資參照）。查證人陳金欉於偵查時雖證稱
    ：「我知道歹徒是要錢，所以也不會覺得害怕。」等語，惟
    觀諸上開犯罪集團成員以電話要求證人陳金欉匯款之內容，
    依社會一般觀念衡量，接聽電話之被害人聽聞及此多唯恐車
    輛遭損壞而心生畏懼，自應認該犯罪集團成員上開所為，已
    著手實行恐嚇取財犯行，應成立該罪之未遂犯。從而被告確
    有幫助該不法犯罪集團成員利用上開帳戶，以取得恐嚇所得
    財物之不確定故意，堪以認定。是被告所辯，核屬事後卸責
    之詞，不足採信。
  4.綜上所述，本案事證明確，被告上揭犯行堪以認定，應依法
    論科。
二、論罪科刑之法律適用：
  (一)按刑法上之幫助犯，係對於犯罪與正犯有共同之認識，而以
    幫助之意思，對於正犯資以助力，而未參與實施犯罪之行為
    者而言（最高法院四十九年臺上字第七七號判例意旨參照）
    。是以，如未參與實施犯罪構成要件之行為，且係出於幫助
    之意思提供助力，即屬幫助犯，而非共同正犯。查本件被告
    基於幫助之犯意，提供帳戶予姓名年籍不詳綽號「小胖」之
    成年人使用。該成年人所屬犯罪集團並利用被告之幫助，意
    圖為自己不法之所有，對被害人陳金欉恐嚇，是被告所為係
    參與恐嚇取財罪構成要件以外之行為，且在無證據證明被告
    係以正犯而非以幫助犯之犯意參與犯罪之情形下，應認其所
    為係幫助犯而非正犯行為。
  (二)核被告乙○○所為，係犯刑法第三十條第一項、第三百四十
    六條第三項、第一項之幫助恐嚇取財未遂罪。上開犯罪集團
    成員已著手於犯罪行為之實行而未發生被害人交付財物之結
    果，為未遂犯，依刑法第二十五條第二項規定，按既遂犯之
    刑度減輕之。又被告係以幫助之意思，參與構成要件以外之
    行為，為幫助犯，應依刑法第三十條第二項規定，依正犯之
    刑減輕之，並依法遞減輕之。再被告有如事實欄所載犯罪科
    刑及刑之執行情形，有臺灣高等法院被告前案紀錄表在卷可
    稽，其於有期徒刑執行完畢後五年內，故意再犯本案有期徒
    刑以上之罪，為累犯，應依法加重其刑，並先加重後減輕之
    。
  (三)爰審酌被告提供存摺、金融卡、密碼及印章等物供犯罪集團
    成員使用，助長他人犯罪，增加被害人尋求救濟及治安機關
    查緝犯罪之困難，危害被害人財產安全及社會治安，兼衡其
    犯罪之動機、目的、手段，及犯罪後仍飾詞圖卸刑責之態度
    等一切情狀，量處如主文所示之刑，並諭知易科罰金之折算
    標準，以示懲儆。末查，中華民國九十六年罪犯減刑條例雖
    於九十六年六月十五日經立法院三讀通過，並於同年七月十
    六日施行，然被告所犯上開幫助恐嚇取財未遂罪成立之時間
    係於九十六年七月十六日，核與該條例所定於九十六年四月
    二十四日以前之犯行始合於減刑條件之規定不合，不得依該
    條例減刑，附此敘明。
據上論斷，應依刑事訴訟法第二百九十九條第一項前段，刑法第
三十條第一項、第二項、第三百四十六條第三項、第一項、第二
十五條、第四十七條第一項、第四十一條第一項前段，刑法施行
法第一條之一第一項、第二項前段，判決如主文。
本案經檢察官林珮菁到庭執行職務。
中    華    民    國    97    年    5     月    28    日
                  刑事第九庭  審判長法  官   樊季康
                                    法  官   劉元斐
                                    法  官   張筱琪
上列正本證明與原本無異。
如不服本判決，應於送達後十日內敘明上訴理由，向本院提出上
訴狀
                                    書記官   林怡君
中    華    民    國    97    年    5     月    28    日
附錄本案論罪科刑法條全文：
中華民國刑法第三十條
（幫助犯及其處罰）
幫助他人實行犯罪行為者，為幫助犯。雖他人不知幫助之情者，亦同。
幫助犯之處罰，得按正犯之刑減輕之。
中華民國刑法第三百四十六條
意圖為自己或第三人不法之所有，以恐嚇使人將本人或第三人之
物交付者，處六月以上五年以下有期徒刑，得併科一千元以下罰
金。
以前項方法得財產上不法之利益，或使第三人得之者，亦同。
前二項之未遂犯罰之。


司法院資訊處製作；財團法人民間司法改革基金會備份。
